最高法院刑事判決　　　　　　一○○年度台上字第一一八一號
上　訴　人　洪睿志
選任辯護人　李岳明律師
上　訴　人　余順明
　　　　　　蔡閔州
上　列一人　　　　　　　　　
選任辯護人　楊　揚律師
上列上訴人等因強盜等罪案件，不服台灣高等法院中華民國九十
九年十二月十四日第二審更審判決（九十九年度上重更(一)字第一
０號，起訴案號：台灣板橋地方法院檢察署九十七年度偵字第六
四五七、六九八一號），提起上訴，本院判決如下：
    主  文
原判決撤銷，發回台灣高等法院。
    理  由
本件原判決認定上訴人洪睿志、余順明有如其事實欄所載之強盜
殺人犯行，上訴人蔡閔州有所載之強盜犯行，而撤銷第一審關於
該等部分之科刑判決，改判仍論處洪睿志、余順明共同犯強盜殺
人（余順明為累犯）罪刑；判處蔡閔州犯結夥三人以上強盜罪刑
，固非無見。
惟查：(一)、有罪判決書所記載之犯罪事實，為論罪科刑適用法律
之基礎，故符合犯罪構成要件之具體社會事實，必須詳加認定，
明確記載，然後於理由內逐一敘明其憑以認定之證據及理由，使
事實及理由兩相一致，方為合法。強盜罪之行為態樣包含強暴與
脅迫。所謂「強暴」，係謂直接或間接對於人之身體施以暴力，
以壓制被害人之抗拒之狀態；「脅迫」則指行為人以威嚇加之於
被害人，使其精神上萌生恐懼之心理，以達到至使不能抗拒之程
度。故行為人以不法之手段取得財物，仍應使人至於不能抗拒之
程度者，始得論以強盜罪。至所謂「不能抗拒」，則應就當時之
具體事實，客觀判斷之，除於事實欄記載被告以如何具體之方法
至被害人達於不能抗拒之程度，理由內並應敘明憑以認定之證據
及理由，始臻適法。依原判決認定之事實，洪睿志、余順明共謀
取得蔣仁曦所領取之政府補償金，於民國九十七年一月三日凌晨
零時許攜帶水果刀及透明膠帶侵入蔣仁曦位於台北市○○街之住
宅，以洪睿志亮出水果刀，余順明在旁助勢控制蔣仁曦行動自由
之強暴方式，至使蔣仁曦不能抗拒，而交付台北富邦銀行金融卡
（含密碼）予洪睿志；洪睿志繼於同日凌晨零時十三分起密集電
話聯絡蔡閔州，蔡閔州即基於與洪睿志、余順明結夥三人強盜之
犯意聯絡（無證據證明蔡閔州對洪睿志、余順明攜帶水果刀侵入
蔣仁曦住宅有所認識）駕車前往蔣仁曦上址住處，三人共同將蔣
仁曦押往洪睿志位於新北市○○區○○街租處附近，俟洪睿志、
余順明及蔣仁曦下車後，蔡閔州即駕車離去返家，續由洪睿志、
余順明強取蔣仁曦之郵局金融卡及所載保險單等情；理由內並說
明蔡閔州至遲應於「九十七年一月三日凌晨零時十三分十六秒起
密切多次與洪睿志為電話聯繫時至其駕車北上與洪睿志、余順明
會合間之時點」與洪睿志、余順明就共同參與結夥三人強盜犯行
有犯意聯絡（見原判決第四二頁倒數第十行以下），而論以蔡閔
州、洪睿志、余順明有結夥三人以上強盜之犯行（見原判決第七
二頁倒數第二行至第七三頁第一行）。但查：(1)原判決對洪睿志
亮出水果刀，余順明在旁助勢控制蔣仁曦之行為，在客觀上如何
符合「強暴」之具體社會事實？如何使被害人內心達於不能抗拒
之程度？乃攸關強盜罪構成要件事實之判斷，原判決未詳予調查
審認，致事實有欠明瞭，本院自無從為此部分適用法律當否之判
斷；又對洪睿志、余順明上揭行為，如何該當至使被害人於不能
抗拒之程度，理由內未為任何說明，亦有理由不備之違法。(2)原
判決就蔡閔州究竟如何於洪睿志、余順明二人強盜蔣仁曦台北富
邦銀行金融卡之後，與余順明就強盜蔣仁曦所領取補償金之目的
達成謀議，並決定由其負責駕車押解蔣仁曦至洪睿志租處，由洪
睿志、余順明續為強盜行為？未於事實欄明確認定，詳細記載，
理由內亦未為必要之說明，難謂適法。(二)、證據之證明力固屬於
法院本於確信自由判斷，然證據本身如對於待證事實之判斷仍存
有疑竇，在釐清前，尚難遽採為被告有利或不利之認定。又認定
犯罪事實應依證據，故被告否認犯罪事實所持之辯解，縱屬不實
在，仍須有積極證據證明其犯罪，始得據為不利之認定。依原判
決之記載蔡閔州始終否認知情並參與結夥強盜犯行，原判決依憑
洪睿志於偵查時供稱蔡閔州知道蔣仁曦非自願上車（見原判決第
十五頁）；余順明於偵查時供稱：蔡閔州知道我們的目的，於
駕車時，還罵蔣仁曦要其配合、老實一點，不然要施以毆打；聽
洪睿志表示有與蔡閔州赴現場看察地形等旨（見原判決第十九頁
、第二一頁、第二三頁）及蔡閔州於九十七年一月二日、
三日與洪睿志間之電話聯絡等情，認定蔡閔州至遲於九十七年一
月三日凌晨零時十三分十六秒起密切與洪睿志為電話聯繫時至其
駕車北上與洪睿志、余順明會合間之時點，與洪睿志、余順明有
結夥三人強盜犯意聯絡之基礎（見原判決第四二頁倒數第十行以
下）。縱均無訛，余順明如何得知蔡閔州知情其等強盜蔣仁曦補
償金之目的？憑何證據資以認定蔡閔州於九十七年一月二日、三
日與洪睿志密集聯絡時，所談論內容確與強盜蔣仁曦相關？余順
明所稱洪睿志事前曾與蔡閔州勘察現場是否屬實？俱攸關蔡閔州
有無強盜財物犯意之認定。原判決針對上情，固於理由內說明洪
睿志、余順明於偵查中皆否認蔡閔州曾於拘禁蔣仁曦期間至中信
街租處及有何參與勒殺蔣仁曦之行為，已可排除其二人有誇大或
虛構蔡閔州涉案情節之危險性，及蔡閔州於上揭時間與洪睿志密
切之通聯，應係為強盜蔣仁曦財物之特定共同目的而進行，與追
討債務無關，並據以指駁蔡閔州否認知情並參與結夥強盜犯行之
辯解及洪睿志、余順明有利蔡閔州之證言均不足採信（見原判決
第四二頁(四)(1)、第四五頁(5)、第四七頁(6)）。然縱認洪睿志、
余順明無誣指蔡閔州之事實，或蔡閔州與洪睿志密集通聯乃追討
債務之辯稱不成立，依原判決所引洪睿志、余順明之偵訊供詞，
並未陳述蔡閔州知情而參與者為結夥強盜之犯行，原判決如何能
依憑上揭偵查供述之內容或通聯紀錄，即得以確認蔡閔州與洪睿
志聯繫係為強盜蔣仁曦補償金之目的而為、蔡閔州駕車接應乃為
遂行洪睿志、余順明續為強盜被害人之犯行？原審未切實查明論
述，逕採為認定蔡閔州剝奪蔣仁曦行動自由，乃上訴人等結夥實
行強盜財物行為之證據之一，其採證認事職權之行使，難謂適合
，併有理由不備之違法。本院前次發回意旨業已指明，原判決仍
未調查釐清，致違法情形依舊存在。(三)、事實認定與理由說明不
相一致，或事實、理由欄內之記載，前後齟齬，均屬判決理由矛
盾之當然違背法令。依原判決認定之事實，洪睿志、余順明於九
十七年一月三日凌晨零時許攜帶水果刀等侵入蔣仁曦台北市○○
街住宅之強盜行為，乃洪睿志、余順明二人依事前之謀議而實行
犯罪，蔡閔州並未參與，僅於同日凌晨零時十三分之後始與洪睿
志、余順明有結夥三人強盜之犯意聯絡，負責駕車將蔣仁曦押往
洪睿志中信街租處之接應行為。惟論罪理由說明上訴人三人以取
得蔣仁曦所得補償金為目的，推由洪睿志、余順明至蔣仁曦南陽
街住處，先行強盜蔣仁曦台北富邦銀行金融卡，其後持續拘禁蔣
仁曦於中信街租處強取其他金融卡及保險單，上訴人三人接續進
行同一強盜犯罪，僅成立一加重強盜罪等旨（見原判決第七一頁
倒數第八行以下至第七二頁第十一行）。就所認定蔡閔州於九十
七年一月三日凌晨零時十三分之後始與洪睿志、余順明有結夥三
人強盜犯意而為駕車接應之行為，其事實之記載與理由之說明相
互齟齬，自有理由矛盾之違法。又原判決並未認定洪睿志、余順
明有以膠帶綑綁蔣仁曦雙手之強暴方法著手強盜犯行，惟理由內
先說明洪睿志於偵訊時供稱有與余順明以膠帶反綁住蔣仁曦之雙
手，於依蔣仁曦供出之銀行密碼領錢後，又將雙手遭反綁之蔣仁
曦載至新莊中信街租處（見原判決第十五頁、第二二頁(3)）
；繼謂余順明於偵查時供述其與洪睿志有準備膠帶，但未反綁蔣
仁曦雙手（見原判決第十九頁）。就事實認定洪睿志、余順
明僅亮刀控制蔣仁曦行動自由，洪睿志、余順明之供述明顯不一
，原判決俱採為其等強盜犯行之積極證據，同有證據上理由矛盾
之違失。(四)、事實審法院對於案內一切證據，除認為不必要者外
，均應詳為調查，然後基於調查所得之心證，以為判斷事實之基
礎，如有應行調查之證據未經依法調查，或證據雖已調查而其內
容尚未明瞭者，即與未經調查無異，遽行判決，難謂無應於審判
期日調查之證據未予調查之違法。依原判決之記載蔡閔州因另涉
犯毒品危害防制條例案件，其使用之「0000000000號
」行動電話號碼，經台灣雲林地方法院檢察署檢察官於九十六年
十二月七日合法核發通訊監察書（通訊監察期間自九十六年十二
月十日十時起至九十七年一月八日十時止），並根據該監聽結果
查得蔡閔州有本件強盜情事（見原判決第十二頁倒數第十一行以
下），理由內並說明依憑蔡閔州與洪睿志於九十七年一月二日至
同年月三日凌晨之密集聯繫，為認定該二人係為強盜蔣仁曦為謀
議之依據（見原判決第四五頁(5)）。惟蔡閔州自始否認有結夥
強盜犯行，並辯稱該期間與洪睿志聯繫與謀議強盜無涉，與其辯
護人於原審並多次以言詞或具狀聲請調取該期間之通訊監察光碟
及監聽譯文為勘驗（見更(一)審卷(一)第一０九頁背面、第一一四頁
，卷(二)第九頁正背面）。此部分攸關蔡閔州之辯解及被訴罪名能
否成立，對蔡閔州之利益乃具重大關係事項，原審亦認有調查之
必要（同上卷(一)第一七八頁，卷(二)第八一頁），然於台灣雲林地
方法院檢察署函覆因執行單位承辦人員調動，函調之錄影帶尚積
極尋找中等旨（見同上卷(二)第八三頁）後，即未繼續究明檢察機
關查證之結果，或另函請執行該通訊監察之單位提供相關通訊監
察資料以供查明，即遽行推論蔡閔州與洪睿志之通聯應與追討債
務無涉，並持該通聯資料為認定蔡閔州強盜犯行之主要論據，難
謂無調查職責未盡及理由不備之違法。(五)、刑法第五十七條各款
所列法院為科刑裁量時，所應審酌之事項，因非屬犯罪構成要件
事實，固以經自由證明為已足，然所謂自由證明，係指使用之證
據，其證據能力或證據調查程序不受嚴格限制而已，關於此項科
刑審酌之裁量事項之認定，應與卷存證據相符，於同一事項相關
證據內容相互岐異之情形，仍應就其如何取捨為必要之說明，始
足採該事項為量刑之基礎。原判決論以洪睿志、余順明以強盜殺
人之罪，分別量處洪睿志、余順明死刑、無期徒刑，固於理由內
說明洪睿志於本案實立於指揮主使之地位、余順明則立於被指使
執行之角色等語（見原判決第七六頁第五行、第十五至十八行）
。惟查，洪睿志於九十七年二月十五日偵查中供稱因余順明說不
能放蔣仁曦回去，故而決定殺害蔣仁曦，並將作案地點附近取得
之空心磚綁在蔣仁曦之繩子上後棄屍；余順明則供稱係洪睿志提
議並決定殺害蔣仁曦，上車時即看見有水泥磚各云云（見原判決
第十六頁、第十七頁、第二十頁、第二二頁第三、四行）
。就由何人提議殺害蔣仁曦、是否事前即已備妥空心磚以供棄屍
使用等節，二人所為陳述，均非一致。原判決未說明洪睿志、余
順明對於空心磚是否事前備妥，所為彼此岐異之陳述究竟如何可
採之理由，逕以本件係事先準備空心磚，資以認定洪睿志為殺害
蔣仁曦之主導者，進而採為對二人量刑之基礎，自非適法；又依
原判決事實及理由欄之記載（見原判決第二頁二、第十四頁第二
十行以下），係認定蔣仁曦在中國大陸為國安單位進行工作，洪
睿志幫忙提供情資，而洪睿志因間諜等案遭捕入獄服刑乃蔣仁曦
向大陸官方告密所致，因而懷恨在心，遂於知悉蔣仁曦因在大陸
服刑領有政府補償金而起意本案強盜。則洪睿志犯案之動機似非
僅止於知悉蔣仁曦領有政府補償金而萌生強盜歹念之一端，尚包
括其入獄服刑乃源於蔣仁曦向大陸官方告密之不滿，該部分同屬
刑法第五十七條量刑審酌事項，原判決並未斟酌說明，逕認洪睿
志因蔣仁曦領有政府補償金而萌生強盜歹念，惡性重大（見原判
決第七五頁倒數第十二行以下），同有理由欠備之違疏。洪睿志
、余順明、蔡閔州上訴意旨均指摘原判決不當，非無理由，應認
仍有撤銷發回之原因。刑法第三百三十條第一項所列加重條件之
同法第三百二十一條之規定，業經於一００年一月二十六日修正
公布，同年月二十八日生效；原判決似未援引洪睿志、余順明於
警詢之供述為蔡閔州論罪之依據，理由內關於洪睿志等之警詢供
述與第一審證述相符及不符部分，如何例外具有證據能力之論述
理由，自屬蛇足（見原判決第七頁二至第八頁）；台灣板橋地方
法院檢察署九十七年度偵字第六四五七號偵查卷(二)之卷面似誤裝
訂在同署九十七年度偵字第六九八一號偵查卷面之上，原判決所
引上揭偵查卷內相關證據資料（見原判決第十四頁第十八行以下
至第二四頁、第二六頁第十七行、第二七頁第十二行、第二八頁
第三行以下、第二九頁第十三行、第五二頁倒數第八行、第五七
頁第十三行）即有與卷證不符之情形，案經發回均併應注意及之
。
據上論結，應依刑事訴訟法第第三百九十七條、第四百零一條，
判決如主文。
中    華    民    國  一○○  年    三    月    十    日
                      最高法院刑事第九庭
                          審判長法官  石  木  欽  
                                法官  洪  佳  濱  
                                法官  韓  金  秀  
                                法官  段  景  榕  
                                法官  周  煙  平  
本件正本證明與原本無異
                                      書  記  官  
中    華    民    國  一○○  年    三    月   十六   日
                                                      v